臺灣新北地方法院板橋簡易庭民事簡易判決
110年度板簡字第1088號
原      告  周馮智德
訴訟代理人  周耿介  
            王琛博律師
            黃耕鴻律師
被      告  台灣電力股份有限公司

法定代理人  曾文生  
訴訟代理人  李昱葳律師
            陳君漢律師
            卓素芬律師
            陳玫瑰律師
上列當事人間請求損害賠償事件，本院於民國111年5月12日言詞
辯論終結，判決如下：
    主      文
一、被告應將坐落於新北市○○區○○○段○○○○段○○○○○○地號土地上
    之電線桿（編號：一九六０三七）拆除，並將該土地返還原
    告。
二、被告應給付原告新臺幣參拾柒元，及自民國一百一十年二月
    二十日起至清償日止，按週年利率百分之五計算之利息。
三、被告應自民國一百一十年二月二十日起至返還第一項土地之
    日止，按月給付原告新臺幣壹元。
四、原告其餘之訴駁回。
五、訴訟費用由被告負擔。
六、本判決原告勝訴部分得假執行。但被告如以新臺幣玖佰壹拾
    肆元，為原告預供擔保，得免為假執行。
七、原告其餘假執行之聲請駁回。　　
    事實及理由
一、程序部分：本件被告之法定代理人原為楊偉甫，嗣於訴訟進
    行中變更為曾文生，並經其具狀聲明承受訴訟（見本院卷第
    171頁），於法並無不合，應予准許。
二、原告主張：
  ㈠原告係新北市○○區○○○段○○○○段00000地號土地（下稱系爭土
    地）之所有權人，被告明知系爭土地係私人所有之土地，竟
    擅自將系爭土地佔為己用，並將被告所有編號196037號電線
    桿（下稱系爭電線桿）設置在系爭土地上，原告發現系爭土
    地遭被告竊占之事實後，遂委由律師於民國109年12月15日
    以律師函通知被告進行和解協商然未果，經原告復委由律師
    於同年月29日再以律師函向被告表示協商意願，並僅請求被
    告搬遷系爭電線桿即可，惟被告仍不同意搬遷。
  ㈡系爭土地之面積為165平方公尺，惟因其有部分為既成道路，
    經扣除後實際可供原告正常使用收益之面積為83平方公尺，
    且被告所設置之系爭電線桿乃係設置於系爭土地之正中央，
    面積之計算自應以83平方公尺為準；而系爭土地之申報地價
    為每平方公尺新臺幣（下同）1,520元，故計算過去5年之相
    當於租金之不當得利數額為63,080元（計算式：1,520元×83
    平方公尺×0.1×5年）。被告擅自將系爭土地佔為己用，並將
    系爭電線桿設置於系爭土地上，實已造成系爭土地完全無法
    為任何使用收益，且時間已超過5年之久，被告因此獲得使
    用系爭土地之利益。
  ㈢為此，爰依民法第767條第1項、第184條第1項前段、第179條
    等規定，提起本件訴訟，並聲明：⒈被告應將坐落於新北市○
    ○區○○○段○○○○段00000地號土地上編號196037號電線桿拆除
    ，並將該土地返還原告。⒉被告應給付原告63,080元，及自
    起訴狀繕本送達翌日起至清償日止，按週年利率百分之5計
    算之利息。⒊被告應自起訴狀繕本送達翌日起至清償日止，
    按月給付原告1,051元。⒋願供擔保請准宣告假執行。
  ㈣對於被告抗辯之陳述：
    ⒈系爭土地雖有部分面積因為有道路經過而成為既成道路，
      然尚有約莫一半之土地面積並非既成道路，而被告所竊占
      者正係上開非屬既成道路之部分。以新北市政府城鄉資訊
      查詢平台查得資訊為，系爭土地僅有上半部分因有白雞路
      經過，故屬於既成道路，惟其餘部分，根本未有道路經過
      ，並非係既成道路，實為原告私有且私用之土地。被告曾
      於110年1月26日發函予原告，並稱：本案已於109年12月2
      1日赴貴所開會研商電桿遷移事宜，並同意於半年內完成
      遷移工程，另陳情人請求賠償乙節，因查無相關規定，實
      難配合辦理等語，若系爭土地確實係既成道路、原告甚至
      已經自承，則被告豈有可能同意於半年內完成遷移工程。
    ⒉由被告提出之民義國小基本資料，僅能證明民義國小係於5
      4年4月1日起有用電之需求，然完全無法證明其供電之來
      源與系爭電線桿有關，縱使證明係由系爭電線桿輸送電力
      ，亦無從證明早在54年時系爭電線桿係坐落於系爭土地，
      因電線桿基於人為、地理、政策因素而有遷移之情事所在
      多有，是單就前開證據根本完全無從證明系爭電線桿於54
      年即已坐落於系爭土地上。再者，系爭土地乃係緊鄰一皇
      家莊園/雀璽建案之基地，約於7、8年前，當時之建商即
      有聯繫原告表示欲購買系爭土地，使建案之基地能更加完
      整方正，當時雙方皆有至現場協商討論系爭土地之狀況，
      最終雖無成交，然原告可以肯定當時系爭土地上完全沒有
      設置電線桿，倘若系爭電線桿早於54年即設立在系爭土地
      上，則建設公司豈有可能會收購系爭土地作為投資，足徵
      系爭電線桿根本並非於54年時設置於系爭土地上，灼然甚
      明。而原告係直至109年8月時，因欲出售系爭土地至現場
      察看，方發現系爭土地上竟設置一被告所有之系爭電線桿
      ，原告知悉上情後，立即於同年10月向三峽區調解委員會
      申請調解，復委請律師與被告進行前開所述之協商。退步
      言之，縱使原告因疏忽而長期未對於被告主張權利，然系
      爭土地乃係經合法登記之私人用土地，本就可隨時主張排
      除侵害，此乃係法律賦予原告之正當權益。
    ⒊被告所辯稱依101年10月Google街景圖顯示，系爭電線桿於
      斯時即已存在現址，且當時旁邊建設中之鄰房於其基地地
      面設有水泥底牆，以區隔其基地與道路，則究竟該鄰房之
      建築線為何處，若該水泥底牆即屬建築線，則系爭電線桿
      便係設置於道路上云云，惟當初鄰近建案施工圍牆之位置
      ，與建築線根本無關，亦非能由建商私自建造之施工圍牆
      就遽以認定道路之界線。實則，由原證10之全景圖觀之，
      當初電線桿之所以係位於施工之圍牆外，就是因為建商為
      避開電線桿，故刻意將圍牆內縮，是被告主張系爭電線桿
      係位於道路上實屬無稽。再者，由原證7之照片，就已經
      可清楚看出，系爭電線桿乃係坐落在土壤區域，不僅遠離
      道路線，更係位於排水溝之內側，足證系爭電線桿顯然係
      位於私人私用之土地範圍，並非位於道路上，且觀諸鄰近
      建案之外牆，相較於電線桿乃更靠近馬路。何況，既成道
      路之存在本就已嚴重侵害地主之財產權益，是以，既成道
      路既然係為公益之需要，而使地主被迫特別犧牲，則必然
      需以侵害地主權益最小之方式為之，乃屬法理上之必然。
      由原證7觀之，系爭電線桿所座落之土地，根本完全沒有
      供公眾通行、道路使用之必要，足徵上開土地根本不應，
      也不可能屬於道路之範圍。
三、被告則以：
  ㈠系爭電線桿係被告依電業法第38條規定及經濟部99年9月29日
    經能字第09904606470號函而設置，故被告得於私有道路所
    設置電業設備，土地所有人有容忍之義務。經查，系爭電線
    桿約供有低壓用電戶1643戶使用，其中包括鄰近民義小學，
    該國小係於54年4月1日新設為用電戶。申言之，至早於54年
    許，被告即因民義國小及附近居民有用電需求，而有設置電
    線桿之必要。因系爭土地有部分屬於既成道路，則被告依據
    電業法規定，於系爭土地上設置電線桿，係有正當權源。故
    原告主張被告無權占有、侵權行為云云，係屬誤會。
  ㈡系爭電線桿於54年前即已設置，原告係於57年8月15日取得系
    爭土地所有權，則系爭電線桿設置期間，早於原告買賣取得
    以及登記之時間，原告於取得前應已知悉系爭電線桿之存在
    ，並依現狀為買受且無反對之意見。若原告認有侵害其權益
    ，最遲應於取得後2年間，即於59年8月15日前起訴，或設置
    後10年內起訴。然原告遲於110年2月1日始向鈞院提出起訴
    狀，不論是2年或10年，時效均已完成，被告得拒絕賠償。
  ㈢另原告於取得系爭土地所有權時，應即已知悉上情，卻直到1
    10年2月1日始提起本件訴訟，期間長達56年未曾主張權利，
    如今卻要求被告拆除系爭電線桿。而被告設置系爭電線桿提
    供系爭土地鄰近約1643戶用戶使用，包括臨近之民義國小，
    為周邊居民用電之唯一供電路徑。另系爭土地有部分為既成
    道路，則成立公用地役關係，則其所有權人對於土地已無從
    自由使用收益，遑論系爭土地目前屬於山坡地保育區，縱原
    告收回後，仍係無從自由使用收益，故幾乎無任何可能得以
    獲取利益，然所影響之公共利益甚大，原告請求拆除系爭電
    線桿顯然有權利濫用之情形。
  ㈣系爭土地供公眾通行數十年之道路使用，公法上應認為已有
    公用地役關係存在，其所有權之行使應受限制，土地所有人
    不得違反供公眾通行之目的而為使用，且既成道路成立公用
    地役關係者，其所有權人對土地既已無從自由使用收益。且
    被告按電業法相關規定於上開土地設置系爭電線桿，屬有法
    律上原因，而無侵權行為、不當得利之問題。原告請求相當
    於租金之不當得利，顯屬無據。又依電業法第1條規定、經
    濟部91年2月20日經能字第09104604590號令及經濟部99年9
    月29日經能字第09904606470號函，原告主張依土地法第97
    條規定，要求被告每月給付相當租金之不當得利，顯與前述
    規定不符，原告自應提出具體損失之情形以及金額為是。而
    原告主張租金應以該土地申報地價週年利率百分之10計算，
    惟依最高法院68年度台上字第3071號判例意旨，原告目前係
    提出109年1月之申報地價1,520元/平方公尺，惟起訴前5年
    是否均為1,520元/平方公尺，容有疑義。且被告設置系爭電
    桿係有供電之公益性存在，復系爭土地坐落於山間，該區域
    、生活機能亦非屬便利之處，乃為新北市邊陲地帶，因此有
    關系爭土地之申報總價年息應以不超過1%為基準為宜，原告
    以10%為據，實屬過高，而有違誤。
  ㈤再依民法第216條規定，就原告所援引之土地法第97條第1項
    之標的為城市房屋金或建築房屋之基地，乃作為營利之用。
    然被告設置系爭電線桿並非房屋，且被告設置該等設備之目
    的在於增進公共福祉，並供附近民生用電之負載需求使用，
    並非營利所用。故被告所設置之電業設備與土地法上開規範
    之標的，不論性質或是目的均不相同，而無從適用土地法之
    相關規定。而認為若占用之土地性質上屬道路，則比例之計
    算應以1%為是。考量系爭土地屬於山坡保護地，目前亦無做
    其他利用，以及糸爭電線桿存在係為供山區電力之公益目的
    ，且占用之面積為0.07平方公尺。則即使依土地法第97條規
    定計算不當得利，應以系爭土地之申報地價乘以週年利率百
    分之1再乘以系爭電線桿占用面積，1年金額經計算應為1.06
    4元（計算式：1,520元×週年利率百分之1×0.07平方公尺）
    等語，茲為抗辯。並聲明：⒈原告之訴駁回。⒉若受不利之判
    決，被告願供擔保，請准宣告免為假執行。
四、本院之判斷：
    原告主張被告將系爭電線桿設置於原告所有系爭土地上，致
    生損害於原告等情，業據提出系爭土地之土地登記第一類謄
    本、地籍圖、現場照片、109年12月15日及109年12月29日律
    師函、被告公司110年1月25日函文、系爭土地於101年10月
    街景圖及系爭土地買賣契約書等件為證，被告對於系爭電線
    桿設置於系爭土地上並不爭執，惟否認有侵權乙事，並以前
    情置辯。則本件應予審究者為：系爭電線桿所在位置是否屬
    於既成道路？被告以時效抗辯拒絕給付，是否可採？原告請
    求是否為權利濫用？原告請求被告拆除系爭電線桿，及支付
    5年內相當於租金之不當得利，有無理由？茲分述如下：
　㈠系爭電線桿所在位置是否屬於既成道路？
　　依司法院大法官會議釋字第400號解釋：「公用地役關係乃
    私有土地而具有公共用物性質之法律關係，與民法上地役權
    之概念有間，久為我國法制所承認（參照本院釋字第255號
    解釋、行政法院45年判字第8號及61年判字第435號裁判意旨
    ）。既成道路成立公用地役關係，首須為不特定之公眾通行
    所必要，而非僅為通行之便利或省時；其次，於公眾通行之
    初，土地所有權人並無阻止之情事；其三，須經歷之年代久
    遠而未曾中斷，所謂年代久遠雖不必限定其期間，但仍應以
    時日長久，一般人無復記憶其確實之起始，僅能知其梗概（
    例如始於日據時期、八七水災等）為必要」。準此，有關形
    成公用地役關係之要件，自應以前開三要件為判斷標準。又
    當事人主張有利於己之事實者，就其事實有舉證之責任，民
    事訴訟法第277條本文亦有明文。查，被告雖主張系爭電線
    桿坐落範圍為既成道路，惟觀諸原告所提出現場照片（原證
    3、見訴字卷第25頁，原證7、見板簡卷第65頁），系爭電線
    桿雖臨道路，然坐落區域明顯非道路範圍，亦經本院到場確
    認屬實，被告就此亦未舉證以實其說，故被告此部分抗辯，
    顯然無據，難認可採。
　㈡被告以時效抗辯拒絕給付，是否可採？
　　按利息、紅利、租金、贍養費、退職金及其他1年或不及1年
    之定期給付債權，其各期給付請求權，因5年間不行使而消
    滅，民法第126條定有明定。又按租金之請求權因5年間不行
    使而消滅，既為民法第126條所明定，則凡無法律上之原因
    ，而獲得相當於租金之利益，致他人受損害時，如該他人之
    返還利益請求權已逾租金短期消滅時效之期間，對於相當於
    已罹消滅時效之租金利益，即不得依不當得利之法則，請求
    返還（最高法院106年度台上字第2054號裁定意旨、102年度
    台上字第2209號判決意旨參照）。本件被告雖以時效抗辯拒
    絕給付原告關於相當於租金之不當得利請求，然原告請求期
    間為5年內之不當得利，故被告此部分抗辯，亦屬無稽。
　㈢原告請求是否為權利濫用？
　　按權利之行使，不得違反公共利益，或以損害他人為主要目
    的；行使權利，履行義務，應依誠實及信用方法，民法第14
    8條定有明文。惟所謂誠信原則，係在具體之權利義務關係
    ，依正義公平之方法，確定並實現權利之內容，避免當事人
    間犧牲他方利益以圖利自己，自應以權利人及義務人雙方利
    益為衡量依據，並應考察權利義務之社會上作用，於具體個
    案妥善運用之方法。又當事人行使權利，本足使他人喪失利
    益。在自由經濟市場機制下，當事人斟酌情況，權衡損益，
    為追求其經濟效益或其他正當之目的而締結買賣契約，並據
    以行使其依法取得之權利，除係以損害他人為主要之目的，
    因此造成他人或國家社會極大之損害，而違背權利社會化之
    基本內涵與社會倫理外，尚難認其為權利濫用或違反誠信原
    則（最高法院110年度台上字第1842號判決意旨參照）。本
    件原告基於系爭土地所有權人主張所有權排除侵害，係依法
    律規定所為之主張，被告抗辯原告此舉為權利濫用，然並未
    舉證以實其說，則其空言原告起訴為權利濫用行為，自無可
    採。
　㈣原告請求被告拆除系爭電線桿，及支付5年內相當於租金之不
    當得利，有無理由？
　　⒈按所有人對於無權占有或侵奪其所有物者，得請求返還之
      。對於妨害其所有權者，得請求除去之。有妨害其所有權
      之虞者，得請求防止之。民法第767條第1項定有明文。原
      告主張被告擅自將系爭電線桿設置於原告所有系爭土地上
      ，業提出前開證明如前，且被告設置系爭電線桿位置並非
      既成道路範圍，亦如前所述，被告復未舉證說明其為有權
      佔用，則原告依民法第767條第1項所有權排除侵害之規定
      ，訴請被告拆除系爭電線桿，自屬有據。
　　⒉按無法律上之原因而受利益，致他人受損害者，應返還其
      利益，民法第179條前段定有明文。又無權占有使用他人
      所有之土地，可獲得相當於租金之利益，他人因此而受有
      相當於租金之損害，為社會通常之觀念（最高法院61年台
      上字第1695號判例參照）。是無權占有他人土地者，受有
      得自由使用、收益所有物之利益，並致土地所有權人受有
      損害，土地所有權人自得依不當得利之法律關係，請求無
      權占有人返還相當於租金之不當得利。
　　⒊至於應返還之數額乙節，按城市地方房屋之租金，以不超
      過土地及其建物申報總價年息百分之10為限，土地法第97
      條第1項明文；上開規定，於租用基地建築房屋準用之，
      同法第105條亦定有明文。所謂土地之總價額，依土地法
      施行法第25條規定，土地價額依法定地價。又所謂法定地
      價，依土地法第148條規定，係土地所有權人依該法規定
      所申報之地價；土地所有權人未於公告期間申報地價者，
      以公告地價百分之80為其申報地價，平均地權條例第16條
      前段亦有明文。又地租之計算，尚須斟酌基地之位置、工
      商繁榮程度、使用人利用基地之經濟價值、所受利益、彼
      等關係及社會感情等情事以為決定，非必按照最高限額計
      算（最高法院94年度台上字第1094號判決意旨參照）。查
      ，系爭土地使用分區為山坡地保育區，使用類別為農牧用
      地，鄰近有住宅，對外交通僅有一般道路、無大眾運輸系
      統，生活機能尚可，商業活動不發達等因素，認以系爭土
      地申報地價年息百分之10計算相當於租金之不當得利尚屬
      過高，應核減為百分之5為適當。又系爭電線桿直徑約35
      公分，換算切面面積為0.0962平方公尺（計算式：17.5×1
      7.5×3.14/10000），此據被告陳報在卷（見板簡卷第167
      頁），原告亦不爭執，則以被告占用系爭土地範圍計算，
      原告得請求被告給付自110年2月2日回溯5年相當於租金之
      不當得利為37元（計算式：1,520×0.0962×5%×5＝37，小數
      點後四捨五入）。
　　⒋另按遲延之債務，以支付金錢為標的者，債權人得請求依
      法定利率計算之遲延利息。給付無確定期限者，債務人於
      債權人得請求時，經其催告而未為給付，自受催告時起，
      負遲延責任。其經債權人起訴而送達訴狀，或依督促程序
      送達支付命令，或為其他相類之行為者，與催告有同一之
      效力。應付利息之債務，其利率未經約定，亦無法律可據
      者，週年利率為百分之5，民法第233條第1項、第229條第
      2項及第203條分別定有明文。本件原告請求被告給付起訴
      往前回溯5年內之不當得利，係以支付金錢為標的，且無
      確定期限及約定利率，故原告請求被告給付自起訴狀繕本
      送達翌日即110年2月20日起至清償日止，按週年利率百分
      之5計算之利息，併應准許。
　　⒌末查，被告設置之系爭電線桿既無權占有使用原告所有系
      爭土地，則原告請求被告自起訴狀繕本送達翌日即110年2
      月20日起至返還系爭土地為止，按月給付租金1元（計算
      式：1,520×0.0962×5%÷12＝1，小數點後四捨五入），為有
      理由，亦應准許。
五、綜上所述，原告依民法第767條第1項、第184條第1項前段、
    第179條等規定，請求⑴被告應將坐落於新北市○○區○○○段○○○
    ○段00000地號土地上編號196037號電線桿拆除，並將該土地
    返還原告。⑵被告應給付原告37元，及自起訴狀繕本送達翌
    日即110年2月20日起至清償日止，按週年利率百分之5計算
    之利息。⑶被告應自起訴狀繕本送達翌日即110年2月20日起
    至清償日止，按月給付原告1元，為有理由，應予准許。逾
    此範圍之請求，則無理由，應予駁回。
六、本件原告勝訴部分係依民事訴訟法第427條第1項適用簡易訴
    訟程序所為被告敗訴之判決，依同法第436條第2項、第389
    條第1項第3款規定，應依職權宣告假執行。並依同法第436
    條第2項、第392條第2項規定，依被告聲請酌定相當金額預
    供擔保而免為假執行。至原告敗訴部分，其假執行之聲請即
    失所依憑，應予駁回。
七、本件判決事證已臻明確，兩造其餘主張及舉證，核與判決結
    果無影響，不另論述。
八、訴訟費用負擔之依據：民事訴訟法第79條。
中　　華　　民　　國　　111 　年　　6 　　月　　30　　日
                  臺灣新北地方法院板橋簡易庭
                        法  官  陳怡親
以上為正本係照原本作成。
如不服本判決，應於送達後20日內，向本院提出上訴狀並表明上
訴理由，如於本判決宣示後送達前提起上訴者，應於判決送達後
20日內補提上訴理由書（須附繕本）。
中　　華　　民　　國　　111 　年　　6 　　月　　30　　日
                        書記官  劉芷寧